【裁判字號】    95,簡上,827
【裁判日期】    970310
【裁判案由】    建築法
【裁判全文】
臺灣板橋地方法院刑事判決             95年度簡上字第827號
上  訴  人  甲○○
選任辯護人  王永春律師
上列上訴人因違反建築案件，不服本院95年度簡字第5252號中華
民國95年8 月31日第一審判決（聲請案號：95年度偵字第18667
號），提起上訴，本院管轄之第二審合議庭判決如下：
    主  文
原判決撤銷。
甲○○共同連續對於依建築法規定強制拆除之建築物，違反規定
重建，處拘役伍拾日，如易科罰金，以銀元佰元即新臺幣玖佰
元折算壹日，減處為拘役貳拾伍日，如易科罰金，以銀元佰元
即新臺幣玖佰元折算壹日；緩刑貳年。
    事  實
一、甲○○係臺北縣泰山鄉○○路○ 段273 巷3 弄7 號1 樓房屋
    之所有權人，前於民國80年間，明知建物非經申請主管機關
    之審查許可，並核發執照，不得擅自建造，未經申請主管機
    關之審查許可並發給執照，在前開1 樓房屋前，擅自以金屬
    、磚造，搭蓋高度1 層約3 公尺、面積約24平方公尺之違章
    建築物，經臺北縣政府於94年5 月3 日以北府工拆字第0940
    011345號違章建築認定通知書，查認係屬實質違建，依法不
    得補辦建造執照手續，於94年8 月12日依建築法規定強制拆
    除在案。甲○○竟基於重建遭強制拆除之建築物之概括犯意
    ，於94年8 月底某日，未經申請主管機關之審查許可，在原
    址擅自以金屬，重建面積約10平方公尺之違章建築物，嗣經
    臺北縣政府於94年12月5 日以北府工拆字第0940036449號違
    章建築認定通知書，查認係屬實質違建，依法不得補辦建造
    執照手續，準備排定強制拆除期間；詎甲○○又承前概括犯
    意，於95年4 月間某日，復未申請主管機關之審查許可，又
    在原址擅自以金屬、磚造，重建高度1 層約3 公尺、面積約
    12平方公尺之違章建築物（原審判決誤繕為24平方公尺），
    經臺北縣政府於95年5 月24日以北府工拆字第0950017484號
    違章建築認定通知書，查認係屬實質違建，依法不得補辦建
    造執照手續，查出上情。
二、案經臺北縣政府移送臺灣板橋地方法院檢察署檢察官偵查後
    聲請由原審法院以簡易判決處刑。
    理  由
一、訊據被告甲○○矢口否認有上述連續違反建築法之犯行，辯
    稱：系爭建物原係68年時所建之圍牆，領有雜項執照，當時
    台北縣政府卻誤其為實質違建而誤拆，第一次拆除時是把原
    來建商申請雜項執照的上述圍牆一併拆除，伊後來經詢問縣
    政府後，許可搭蓋欄杆不落地之雨庇，而之後也將原來圍牆
    部分修補完成，與隔壁五號部分的圍牆比較，反而是內縮，
    伊所作的只是修補，並非增建違建云云。
二、經查：
（一）被告甲○○係臺北縣泰山鄉○○路○ 段273 巷3 弄7 號1
      樓房屋之所有權人，前於民國80年間，明知建物非經申請
      主管機關之審查許可，並核發執照，不得擅自建造，未經
      申請主管機關之審查許可並發給執照，在前開1 樓房屋前
      ，擅自以金屬、磚造，搭蓋高度1 層約3 公尺、面積約24
      平方公尺之違章建築物，此經臺北縣政府於94年5 月3日
      以北府工拆字第0940011345號違章建築認定通知書，查認
      係屬實質違建，依法不得補辦建造執照手續，乃於94 年8
      月12日依建築法規定強制拆除在案，有上開違章建築通知
      書影本、建築勘查紀錄表（附現場照片）、土地建物查詢
      資料1 紙、臺北縣政府違章建築拆除時間通知單、違章建
      築結案通知單、臺北縣違章建築拆除隊依據違章建築處理
      辦法第7 條強制拆除會辦紀錄、臺北縣地籍地價地籍圖資
      料電傳資訊服務系統查詢資料、全戶戶籍資料表各1 紙在
      卷可佐（被告及其辯護人對前引書面陳述之證據能力不為
      爭執，依刑事訴訟法第159 條之5 規定，認有證據能力，
      得引為證據使用），此部分事實堪以認定。
（二）又依本件建築物原初興建時之準據法即民國65年1 月8 日
      修正後施行之建築法第4 條、第7 條，第28條、第70條、
      第73條等規定，「本法所稱建築務，為定著於土地上或地
      面下具有頂蓋、樑柱或牆壁，供個人或公眾使用之構造物
      或雜項工作物。」「本法所稱雜項工作物，為營業爐灶、
      水塔﹒﹒﹒﹒﹒圍牆」「建築執照分為四種：三、使用執
      照：建築物建造完成後之使用或變更使用﹐應請領使用執
      照。」「建築工程完竣後，應由起造人會同承造人及監造
      人申請使用執照。」「建築物非經請得使用執照，不得接
      水、接電或申請營業登記及使用。」被告所搭建而於94年
      8 月12日，為臺北縣政府強制拆除之建物，係以金屬、磚
      造，搭蓋高度1 層約3 公尺、面積約24平方公尺，並設有
      鐵捲門，可作為停車庫使用（見拆除前照片），顯為定著
      於土地上具有頂蓋、樑柱、牆壁，供個人使用之構造物，
      並非單純圍牆之雜項工作物甚明，此構造物當須依法請領
      使用執照後始得使用，臺北縣政府認其為實質違建，並執
      行拆除，均屬合法，並無違誤。被告提出所謂泰山鄉公所
      68年9 月21日北縣泰鄉建字第1326號雜項執照，欲作為上
      開構造物之合法使用依據，辯稱其係遭臺北縣政府誤拆云
      云，顯屬無據。
（三）而被告甲○○供認有於事實欄所載時地，先後重建所謂雨
      庇及圍牆之事實，並有臺北縣政府94年12月5 日北府工拆
      字第0940036449號違章建築認定通知書、臺北縣政府於95
      年5 月24日北府工拆字第0950017484號違章建築認定通知
      書及違章建築勘查紀錄表、現場照片可憑（被告及其辯護
      人對前引書面陳述之證據能力不為爭執，依刑事訴訟法第
      159 條之5 規定，認有證據能力，得引為證據使用）。按
      被告所謂雨庇之建築物，依臺北縣政府94年12月5 日北府
      工拆字第0940036449號違章建築認定通知書及勘查紀錄與
      所附照片，乃係以金屬重建面積約10平方公尺之違章建築
      物，屬實質違建，依法不得補辦建造執照手續，已準備排
      定強制拆除期間，另據臺北縣政府於95年5 月24日北府工
      拆字第0950017484號違章建築認定通知書及違章建築勘查
      紀錄表及所附照片，被告所謂圍牆，係以金屬、磚造，重
      建高度1 層約3 公尺、面積約12平方公尺之違章建築物，
      縱認上開新建建築物屬於雜項工作物，因泰山鄉公所68年
      9 月21日核發北縣泰鄉建字第1326號雜項執照所許可之磚
      造圍牆雜項工作物之規定竣工期間為68年12月31日，其許
      可之標的物及許可效力顯不及於被告所稱之事後重建雨庇
      及圍牆，被告必須依建築法第28條規定再請符合建築物實
      際狀況之建造執照、使用執照或雜項執照，始得建築及使
      用，否則其所興建之建築物仍屬違章建築。
三、綜上，被告於遭臺北縣政府派員強制拆除所搭蓋之違章建築
    構造物後，又2 次違法於原址再重建違章建築物之事實堪以
    認定，被告所辯不足為其有利之認定，其犯行洵堪認定，應
    依法論科。
四、按行為後法律有變更者，適用行為時之法律。但行為後之法
    律有利於行為人者，適用最有利於行為人之法律，刑法第2
    條第1 項定有明文（刑法第2 條係規範行為後法律變更所生
    新舊法律比較適用之準據法，是刑法第2 條本身雖經修正，
    但該條文既屬適用法律之準據法，本身尚無比較新舊法之問
    題，應逕適用裁判時之刑法第2 條規定以決定適用之刑罰法
    律）。又比較時應就罪刑有關之共犯、未遂犯、想像競合犯
    、牽連犯、連續犯、結合犯，以及累犯加重、自首減輕暨其
    他法定加減（如身分加減）與加減例等一切規定，綜其全部
    罪刑之結果而為比較（最高法院95年第8 次刑事庭會議決議
    參照）。查被告行為後，刑法第33條第5 款有關罰金之最低
    數額、第41條有關易科罰金、第56條有關連續犯等規定，業
    於94年2 月2 日修正公布，自95年7 月1 日起施行，茲就比
    較情形分述如下：
（一）刑法第33條第5 款有關罰金之最低數額部分，刑法分則編
      各罪所定罰金之貨幣單位原為銀元，修正前刑法第33條第
      5 款規定：「罰金：（銀元）1 元以上」，而銀元與新臺
      幣間之折算，依現行法規所定貨幣單位折算新臺幣條例規
      定，以銀元1 元折算新臺幣3 元；修正後刑法第33條第5
      款則規定：「罰金：新臺幣1,000 元以上，以百元計算之
      」；經比較修正前、後之規定，修正後刑法第33條第5 款
      所定罰金之最低數額，較之修正前提高，自以修正前刑法
      第33條第5 款規定有利於被告。
（二）刑法第41條有關易科罰金之規定，因屬科刑規範事項之變
      更，其折算標準為裁判時所應諭知，自有就新舊法規定比
      較之必要，行為時即修正前刑法第41條第1 項前段規定：
      「犯最重本刑為5 年以下有期徒刑以下之刑之罪，而受6
      個月以下有期徒刑或拘役之宣告，因身體、教育、職業、
      家庭之關係或其他正當事由，執行顯有困難者，得以1 元
      以上3 元以下折算1 日，易科罰金」，而被告行為時之易
      科罰金折算標準，依修正前罰金罰鍰提高標準條例第2 條
      前段（現已刪除）規定，就其原定數額提高為100 倍折算
      1 日，則被告行為時之易科罰金折算標準，應以銀元300
      元折算1 日，經折算為新臺幣後，應係以新臺幣900 元折
      算為1 日。裁判時即修正後刑法第41條第1 項前段則規定
      ：「犯最重本刑為5 年以下有期徒刑以下之刑之罪，而受
      6 個月以下有期徒刑或拘役之宣告者，得以新臺幣1,000
      元、2,000 元或3,000 元折算1 日，易科罰金」，比較修
      正前、後之易科罰金折算標準，以行為時即修正前之規定
      ，較有利於被告。
（三）刑法第56條有關「連續數行為而犯同一之罪名者，以一罪
      論，但得加重其刑至二分之一」之連續犯規定，業經修正
      刪除，此雖非犯罪構成要件之變更，惟顯已影響行為人刑
      罰之法律效果，自屬法律變更，而應比較修正前、後之規
      定。亦即被告基於概括犯意所為之數行為，自95年7 月1
      日起已不再成立連續犯而得論以一罪並得加重其刑，而應
      依具體行為之性質論罪。查被告先後2 次之犯罪行為均發
      生於新法施行之前，且其所為之各次行為，時間、地點、
      所重建之違章建築物，各均獨立，但其時間緊接，所犯係
      構成要件相同之罪名，主觀上顯係基於概括犯意所為，依
      修正前第56條之規定，得成立連續犯，論以一罪並得加重
      其刑；修正後既將連續犯之規定刪除，而被告前開數行為
      ，並無接續犯或包括一罪、想像競合犯之情形，其先後2
      次犯行，各獨立成罪，應分論併罰，比較修正前、後規定
      ，自以修正前之刑法第56條規定，較有利於被告。
（四）綜合上述各條文修正前、後之比較，可知修正後之罰金最
      低數額及易科罰金之折算標準，均較修正前提高，且就罪
      數而言，依修正前之規定，被告得論以連續犯而以一罪論
      ，依修正後之規定，被告則應分論2 罪，是修正後之規定
      ，顯然不利於被告，揆諸前揭最高法院決議所揭示之罪刑
      綜合比較原則，依刑法第2 條第1 項前段規定，應整體適
      用行為時即修正前之規定。
五、核被告所為，係犯建築法第95條之罪。被告先後2 次犯行，
    時間緊接，觸犯構成要件相同之罪，顯係基於概括犯意反覆
    為之，為連續犯，應依修正前刑法第56條之規定，論以一罪
    ，並加重其刑；聲請簡易判決處刑意旨雖已載明被告上開2
    次犯行，惟疏未載明被告係基於概括犯意所為，已據原審法
    院予以補充。原審法院審酌被告前無犯罪科刑紀錄，有臺灣
    高等法院被告前案紀錄表可稽，素行尚佳，惟其2 次違反建
    築法令，擅自重建違章建築物，所重建之面積各約10、12平
    方公尺，及違章建築對於公共安全、市容觀瞻之危害，兼衡
    其犯罪之動機、目的、手段及犯罪後否認犯行之態度等一切
    情狀，量處拘役50日，並依修正前刑法第41條第1 項前段、
    修正前罰金罰鍰提高標準條例第2 條之規定，諭知如易科罰
    金以之折算標準（依最高法院95年度第8 次刑事庭會議決議
    六、(一)之意旨，新刑法第57條之規定，為法院就刑之裁量審
    認標準見解之明文化，非屬法律之變更，無新舊法比較適用
    之問題），其認事用法均無違誤，原量刑之刑度亦屬妥適，
    被告以其未犯罪提起上訴，請求撤銷改判無罪，為無理由。
    而被告犯罪時間在96年4 月24日以前，合於96年7 月16 日
    施行之中華民國96年罪犯減刑條例第2 條第1 項第3 款所定
    減刑條件，原審未及依法減刑，爰由本院撤銷原審判決再予
    補行諭知，並按原易科罰金之折算標準諭知減刑後之拘役刑
    之易科罰金折算標準。
六、查被告前未曾受有期徒刑以上刑之宣告，因一時失慮，偶罹
    刑典，本院認其犯後亦自行拆除圍牆之違建，經此宣告後，
    應知警惕而無再犯之虞，認暫不執行其刑為當，予以宣告緩
    刑二年，用啟自新。
據上論斷，應依刑事訴訟法第455 條之1 第1 項、第3 項、第36
9 條第1 項前段、第299 條第1 項前段，建築法第95條，刑法第
2 條第1 項前段、第11條前段、修正前刑法第56條、第41條第1
項前段，刑法第74條第1 項第1 款，修正前罰金罰鍰提高標準條
例第2 條，中華民國96年罪犯減刑條例第2 條第1 項第3 款、第
7條 ，判決如主文。
本案經檢察官劉仕國到庭執行職務。
中    華    民    國    97    年    3     月    10    日
                  刑事第一庭    審判長法  官  陳恆寬
                                      法  官  張江澤
                                      法  官  劉景宜
以上正本證明與原本無異
本件不得上訴
                                      書記官  張惠芳
中    華    民    國    97    年    3     月    14    日
附錄本案論罪科刑法條全文：
建築法第九十五條
依本法規定強制拆除之建築物，違反規定重建者，處一年以下有
期徒刑、拘役或科或併科新臺幣三十萬元以下罰金。


司法院資訊處製作；財團法人民間司法改革基金會備份。
